【裁判字號】    90,簡抗,8
【裁判日期】    900416
【裁判案由】    確認繼承權不存在
【裁判全文】
臺灣士林地方法院民事裁定  九十年度簡抗字第八號
    抗  告  人  丙○○
                甲○○
                乙○○
                戊○○
                丁  ○
右抗告人與相對人己○○等四人間請求確認繼承權不存在事件，抗告人對於民國八十
八年七月二日本院內湖簡易庭所為第一審之裁定（八十七年度湖簡字第四三四號）提
起抗告，本院裁定如左：
    主      文
抗告駁回。
抗告費用由抗告人負擔。
    理      由
一、抗告意旨略以：抗告人之父楊塘波於日據時代昭和二十年二月廿五日即民國卅四
    年二月廿五日偕同妻、子女自台北州宜蘭郡遷至台北州基隆市○○街汐止字後二
    番戶（即目前台北縣汐止鎮內）設籍落戶，該戶籍之戶主神田榮子，其中國名字
    為蔡林茶，即楊塘波之岳母、抗告人之外祖母，此足證楊塘波自民國卅四年二月
    廿五日起之住所地係在目前之台北縣汐止鎮內。至於基市仁謄字第（甲）０一四
    ０二五、０一四０三０戶籍謄本雖記載楊塘波於民國卅五年十月一日設籍於基隆
    市○○區○○路十五號原告外祖父蔡慶濤之戶內，然觀之當時設籍之戶籍登記申
    請書，在「現本寄籍所屬省縣市鄉鎮區村里鄉番號」欄內，明確記載楊塘波現居
    上海市○○○路二七六號等字句，及申請義務人為蔡慶濤，由此可知該楊塘波之
    戶籍登記是蔡慶濤個人去代辦申請轉移而已，並非出於楊塘波之意，且事實上楊
    塘波本人亦未在該戶籍登記之處所居住，依民法第二十條規定，該處應非楊塘波
    設定住所之地，是基隆市○○區○○路十五號自非屬楊塘波本人在台灣最後之住
    所地或居所，應係在台北縣汐止鎮轄區內，原審未詳查及此，裁定將本件移送台
    灣基隆地方法院於法尚有未合，為此狀請廢棄原裁定，以符法律。
二、按訴訟之全部或一部，法院認無轄權者，依原告聲請或依職權以裁定移送其管轄
    法院。又被告在中華民國現無住所或住所不明者，以其在中華民國之居所，視為
    其住所，無居所或居所不明者，以其在中華民國最後之住所視為其住所。且因遺
    產之繼承而涉訟者，得由繼承開始時被繼承人住所地之法院管轄，被繼承人住所
    地之法院，不能行使職權或被繼承人為中華民國人，於繼承開始時在中華民國無
    住所或住所不明者，定前項管轄法院時，準用第一條第一項後段、第二項及第三
    項之規定。又共同訴訟之被告數人，其住所不在一法院管轄區域內者，各該住所
    地之法院俱有管轄權。但依第四條至前條規定有共同管轄法院者，由該法院管轄
    。民事訴訟法第十八條、第二十條定有明文。本件確認繼承權不存在之訴訟，被
    告等住所地分別在宜蘭縣、桃園縣，而被繼承人楊塘波於民國五十年五月二日在
    大陸地區上海市去世，有上海市公證書及財團法人海峽交流基金會函可證，是其
    於繼承開始時之住所地應為大陸地區上海市，然該住所地之法院因故不能行使職
    權，應以台灣地區最後之住所視為其住所，而楊塘波在台灣地區最後之住所係設
    籍基隆市○○路十五號，有基隆市仁愛區戶政事務所八十八年五月六日基市仁戶
    謄字第（甲）０一四０二五號戶籍謄本在卷可憑，抗告人雖主張楊塘波設籍該址
    係由其岳父蔡慶濤代辦申請移轉，楊塘波實居住在上海市○○○路二七六號云云
    ，惟依卷附「蘭陽福成楊氏族譜」所載有關楊塘波生前記事及相對人所陳，楊塘
    波於抗戰期間至上海定居行醫，期間曾數次返台，至大陸淪陷後始未再返台，則
    台灣光復後首次戶籍登記雖係由其岳父蔡慶濤代辦，但雙方既屬至親，且可供作
    返台期間住居處所，實可認為楊塘波有以該處為在台住居處所之意，要難以該處
    非楊某自辦遽認無住居意思，是本件自應由共同管轄法院台灣基隆地方法院管轄
    ，茲原告向無管轄權之本院起訴，顯有誤會，原審依職權裁定移送該管法院，自
    無違誤，本件抗告實無理由，應予駁回。
三、依民事訴訟法第四百九十條第二項、第九十五條、第七十八條裁定如主文。
中      華      民      國      九十      年      四      月    十六    日
                                臺灣士林地方法院民事第二庭
~B審判長法官  俞慧君
~B法      官  黃心賢
~B法      官  詹朝傑
右為正本係照原本作成。
本裁定不得抗告。
中      華      民      國      九十      年      四      月   二十四   日
~B法院書記官  黃秀雲


司法院資訊處製作；財團法人民間司法改革基金會備份。
